臺灣彰化地方法院民事判決
107年度訴字第1052號
原      告  祭祀公業賴平川

            公業賴平川

兼共同法定  
代  理  人  賴勝聰  
共      同
訴訟代理人  林世祿律師
被      告  賴正吉  
訴訟代理人  涂芳田律師
複代理人    蔡昆宏律師
上列當事人間請求確認祭祀公業規約無效等事件，本院於民國11
0年8月26日言詞辯論終結，判決如下：
    主  文
確認祭祀公業賴平川派下員以書面同意通過之如附件一所示規約
（經彰化縣大村鄉公所民國104年5月15日彰大鄉民字第10400077
30號函備查）之決議不成立。
確認公業賴平川派下員以書面同意通過之如附件二所示規約（經
彰化縣大村鄉公所民國104年5月15日彰大鄉民字第1040007730號
函備查）之決議不成立。
訴訟費用由被告負擔。
    事實及理由
一、原告（下合稱原告，單指一人則逕稱其姓名）主張：
  ㈠被告申報祭祀公業賴平川、公業賴平川派下員時，只申報38
    人，刻意漏列其他派下員，被告以此38人選任管理人及以書
    面同意決議如附件一、二規約（下合稱系爭規約，該決議下
    稱系爭決議），後經賴勝聰等提出訴訟，經判決另40人為派
    下員，經彰化縣大村鄉公所准予列入派下員名冊共有78人。
  ㈡祭祀公業條例第14條第3項規定，規約以書面同意需要3分之2
    派下現員同意，系爭規約只有38人同意未達3分之2，故通過
    系爭規約之系爭決議無效或不成立等語。
  ㈢並為先、備位聲明如下：1.先位聲明：⑴確認祭祀公業賴平川
    派下員以書面同意通過之如附件一所示規約（經彰化縣大村
    鄉公所民國104年5月15日彰大鄉民字第1040007730號函備查
    ）之決議無效。⑵確認公業賴平川派下員以書面同意通過之
    如附件二所示規約（經彰化縣大村鄉公所104年5月15日彰大
    鄉民字第1040007730號函備查）之決議無效。2.備位聲明：
    ⑴確認祭祀公業賴平川派下員以書面同意通過之如附件一所
    示規約（經彰化縣大村鄉公所104年5月15日彰大鄉民字第10
    40007730號函備查）之決議不成立。⑵確認公業賴平川派下
    員以書面同意通過之如附件二所示規約（經彰化縣大村鄉公
    所104年5月15日彰大鄉民字第1040007730號函備查）之決議
    不成立。
二、被告辯稱：對於原告訴之聲明不爭執，而為認諾之表示等語
    。
三、本院之判斷：
  ㈠按當事人於言詞辯論時為訴訟標的之捨棄或認諾者，應本於
    其捨棄或認諾為該當事人敗訴之判決，民事訴訟法第384條
    定有明文。所謂為訴訟標的之認諾，乃指被告對於原告依訴
    之聲明所為關於某法律關係之請求，向法院為承認者而言，
    其承認須於言詞辯論時為之，始生訴訟法上認諾之效力；又
    被告既於言詞辯論時為訴訟標的之認諾，法院即應不調查原
    告所主張為訴訟標的之法律關係是否果屬存在，而以認諾為
    該被告敗訴之判決基礎（最高法院45年台上字第31號裁判要
    旨參照）。認諾判決屬本案判決，故當事人即使於言詞辯論
    時為訴訟標的之認諾，法院仍須於訴訟具備訴訟要件時，始
    得為此本案判決，是上訴人提起本件確認之訴，是否具有確
    認利益，而有必要為本案判決，即有加以審究之必要。
  ㈡本件確認利益部分：
　　⒈按確認法律關係之訴，非原告有即受確認判決之法律上利 
      益者，不得提起之，民事訴訟法第247條第1項前段定有明
      文。所謂即受確認判決之法律上利益，係指法律關係之存
      否不明確，原告主觀上認其在法律上之地位有不安之狀態
      存在，且此種不安之狀態，能以確認判決將之除去者而言
      ，若縱經法院判決確認，亦不能除去其不安之狀態者，即
      難認有受確認判決之法律上利益（最高法院52年度台上字
      第1240號裁判要旨參照）。
　　⒉本件原告主張系爭決議無效或不成立等節，固為被告所不
      爭執。然查被告依系爭決議檢附系爭規約向彰化縣大村鄉
      公所申請備查，並經該所以104年5月15日彰大鄉民字第10
      40007730號函備查在案，業經本院向大村鄉公所調取祭祀
      公業賴平川、公業賴平川檔案卷宗查閱明確（本院卷1第1
      07頁至第112頁背面）。而依原告所主張，系爭決議不符
      祭祀公業條例第14條第3項規定，而有無效或不成立之情
      ；然核諸依系爭決議所檢送系爭規約之內容，包含管理人
      名額及選任、祀產之處分與設定負擔方式與規約修訂等事
      項，形式上仍然備查在案，致生祭祀公業賴平川、公業賴
      平川派下現員基於派下權所享有權利義務法律關係存有不
      安之狀態，且此種不安之狀態，形式上能以本件確認判決
      將之除去，是以揆諸前揭規定及說明，自有即受確認判決
      之法律上利益，核與民事訴訟法第247條之規定並無不合
      。
  ㈢系爭決議並非無效，應為不成立：
　  ⒈查被告於本院110年8月26日言詞辯論時對原告之主張為訴
      訟標的之認諾（見本院卷2第64頁背面），依上揭規定，
      自應本於其認諾為被告敗訴之判決。惟按預備訴之合併，
      係以先位之訴有理由為備位之訴之解除條件，先位之訴無
      理由為備位之訴之停止條件（最高法院109年度台上字第1
      528號判決要旨參照），原告先位聲明訴請確認系爭決議
      無效，備位聲明訴請確認系爭決議不成立，兩訴之聲明既
      不能相容（不兩立），則本院仍須審認何者有理由，而為
      原告勝訴判決。
　  ⒉復按祭祀公業以派下員大會為最高意思機關，所為決議之
      性質，應可與社團總會之決議同視。又按總會之決議，乃
      多數社員基於平行與協同之意思表示相互合致而成立之法
      律行為，如法律規定其決議必須有一定人數以上之社員出
      席，此一定人數以上之社員出席，為該法律行為成立之要
      件。欠缺此項要件，總會決議即屬不成立，尚非單純之決
      議方法違法問題。再就同一次社團法人或非法人團體總會
      所生之爭執，其法律上之評價容有多種（不成立、不存在
      、得撤銷或無效），必其決議先符合成立要件，始須探究
      該決議是否有得撤銷或無效事由之必要（最高法院105年
      台上字第393號判決要旨參照）。又股東會之決議性質亦
      類似前開總會決議，如法律規定其決議必須有一定數額以
      上股份之股東出席，此一定數額以上股份之股東出席，為
      該法律行為成立之要件。欠缺此項要件，股東會決議即屬
      不成立，尚非單純之決議方法違法問題（最高法院103年
      度第11次民事庭會議㈡決議要旨參照）。同理，自決議成
      立過程觀之，祭祀公業派下員大會決議在法律上不能認為
      有派下員大會召開或有決議成立之情形，應屬於派下員大
      會決議不成立之範疇。次按規約之訂定及變更應有派下現
      員3分之2以上之出席，出席人數4分之3以上之同意或經派
      下現員3分之2以上之書面同意，並報公所備查，祭祀公業
      條例第14條第3項定有明文。前開條文既規定規約訂定及
      變更之決議成立要件，則依原告所主張，系爭決議不符祭
      祀公業條例第14條第3項所定法定決議成立要件，依前揭
      說明，系爭決議並非無效，而係不成立，亦即先位之訴無
      理由，備位之訴為有理由，爰判決如主文第1項及第2項。
四、本件事證已臻明確，兩造其餘攻擊防禦方法及證據，經核與
    判決結果不生影響，爰不予調查及一一論列，併此敘明。
五、據上論結，本件原告之訴為有理由，依民事訴訟法第78條，
    判決如主文。
中　　華　　民　　國　　110 　年　　9 　　月　　28　　日
                  民事第一庭    法　官　徐沛然
以上正本係照原本作成。
如對判決上訴，應於判決送達後20日內向本院提出上訴狀。如委
任律師提起上訴者，應一併繳納上訴審裁判費。
中　　華　　民　　國　　110 　年　　9 　　月　　28　　日
                                書記官  蔡明株
附件一：祭祀公業賴平川管理暨組織規約
附件二：公業賴平川管理暨組織規約